Minutes et répertoires du notaire Jean YVER, 1562 - 6 novembre 1573 (étude XXXVI)
Archives nationales
- Minutes de Jean YVER, 1562 - 1573; MC/ET/XXXVI/18 - MC/ET/XXXVI/24
  - Minutes. 1569, MC/ET/XXXVI/22; Document détérioré.
    - Quittance par haute et puissante Dame Jeanne de Vivonne 1. dame de Dampierre, vicomtesse de Borzy et dame de Fouras, à haut et puissant sr. Me. Bernard de la Rochejaubert, chevalier de l'ordre du roi par les mains de noble dame Catherine d'Aubusson, dame d'Almans, sa femme, de la somme de 140 écus d'or soleil, solde d'un prêt de mille écus d'or soleil, qui aurait été fait par lad. dame de Dampierre, à M. de la Rochejaubert, par les mains de Me. de la Chasteneraye, laquelle somme de mil écus d'or aurait été payée, savoir: 500 écus ès mains de M. de la Chasteneraye, 200 écus pour un cheval turcq, 60 écus pour une hacquenée vendue par M. de la Rochejaubert à Mr Dardelay, aussi nepveu de lad. et 100 écus à Mad. Dampierre en septembre dernier par les mains de lad. dame d'Almans., 16 décembre 1569
      1. Jeanne de Vivonne, fille de Louise de Daillon, marquise douairière de la Châtaigneraie, avait épousé Claude de Clermont, sieur de Dampierre (Brantôme).
      E. Caron, A travers les minutes des notaires parisiens [étude XXXVI, env. 990 actes], 1559-1577, Paris, 1900, notice n°393 (voir contexte dans le Plan d’orientation général - Notaires de Paris, guides thématiques du Minutier).
      quittance; Vivonne, Jeanne de; La Rochejaubert, Bernard de; Aubusson, Catherine d'; La Chasteneraye, de; Dardelay
  - Minutes. 1572, MC/ET/XXXVI/23; Document détérioré.
    - Lettre autographe signée Coignet: 'Je vous prie de ne faire aucune difficulté d'expédier le contrat des deux cents livres de rente de Madame de Bouillon au nom de Mr le secrétaire Coignet, mon frère, parce que les deniers baillés pour l'achat appartiennent à mon frère' [1572, sans date]., MC/ET/XXXVI/23
      E. Caron, A travers les minutes des notaires parisiens [étude XXXVI, env. 990 actes], 1559-1577, Paris, 1900, notice n°595 (voir contexte dans le Plan d’orientation général - Notaires de Paris, guides thématiques du Minutier).
      Coignet; Bouillon, Madame de
    - Lettre autographe [titres de ?] signée Jean de Verdun. Il prie le notaire Yver de faire des baux nouveaux aux jardiniers et notamment à Pierre Lenôtre, non compris un jardin que le roi lui réserve., 1572; MC/ET/XXXVI/23
      1572: date supposée (l'auteur de l'ouvrage, E. Caron, ne précise ni mois ni jour)..
      E. Caron, A travers les minutes des notaires parisiens [étude XXXVI, env. 990 actes], 1559-1577, Paris, 1900, notice n°572 (voir contexte dans le Plan d’orientation général - Notaires de Paris, guides thématiques du Minutier).
      Lenôtre, Pierre; Verdun, Jean de; jardinier
    - Déclaration des cens que doivent les héritages ci-après à monseigneur l'évêque de Paris, appartenant à moi notaire, secrétaire du roi et l'un des quatre notaires de sa cour de Parlement: une maison rue Saint-Honoré 18 deniers; une autre joignant la sus 2 deniers; une autre rue Saint-Honoré 12 deniers; une rue des Bourdonnays 2 livres; une autre rue des Vieils-Augustins, tenant à la rue de l'Égyptienne, - 12 sols. 4.denisers. Signé: Doj. Boreau., 1572; MC/ET/XXXVI/23
      1572: date supposée ( l'auteur de l'ouvrage, E. Caron, ne précise ni mois ni jour)..
      E. Caron, A travers les minutes des notaires parisiens [étude XXXVI, env. 990 actes], 1559-1577, Paris, 1900, notice n°569 (voir contexte dans le Plan d’orientation général - Notaires de Paris, guides thématiques du Minutier).
      déclaration; Saint-Honoré (rue); Egyptienne (rue de l'); évêque
    - Projet de transaction entre haute et puissante dame Françoise de Brézé, duchesse douairière de Bouillon, et haut et puissant prince Mr Claude de Lorraine, duc d'Aumale, pair et grand veneur de France, se portant fort de dame Loize de Brézé, son épouse. Exposent que, par arrêt du 9 août 1567, au profit de dame Anne de Pisseleu, duchesse d'Étampes, les parties ayant repris le procès au lieu de feue haute et puissante dame Diane de Poitiers, duchesse de Valentinois, leur mère, lesd. héritiers auraient été condamnés à payer à lad. de Pisseleu la somme de 20000 livres, qui a été payée le 26 août 1567 par la duchesse de Bouillon, et dont lesd. duc et duchesse d'Aumale seraient tenus pour moitié. Analyse du testament de Diane de Poitiers, du partage de ses héritages devant Vincent Maupeou et Jean Cussoz, notaires au Châtelet de Paris, le 15 avril 1567, et des soultes et récompenses dues par chacune des héritières. Transaction entre les parties pour nourrir paix et amitié fraternelles entre elles. Dation en paiement à la duchesse de Bouillon d'une rente de 145 l. 13 s. 4 d. sur la ville de Paris, moyennant quoi les parties sont respectivement quittes (vers février [s.d.])., 1572; MC/ET/XXXVI/23
      1572: date supposée ( E. Caron ne précise ni mois ni jour).
      E. Caron, A travers les minutes des notaires parisiens [étude XXXVI, env. 990 actes], 1559-1577, Paris, 1900, notice n°560 (voir contexte dans le Plan d’orientation général - Notaires de Paris, guides thématiques du Minutier).
      Etampes, Anne de Pisseleu (1508-1580, duchesse d'); Aumale, Claude de Lorraine (1526-1573, duc d'); Bouillon, Françoise de Brézé (1518-1574, duchesse de); Aumale, Louise de Brézé (1521-1577, duchesse d'); Diane de Poitiers (1499-1566)
    - Vente par M. Jacques Nicolas, conseiller du roi en son châtelet de Paris, à haut et et puissant seigneur Albert de Gondi, comte de Retz et baron de la baronnie de Marly-le-Châtel, moyennant 60 livres tournois de toutes les lettres, titres et renseignements concernant le fief de Mondétour, situé susd. Marly-le-Châtel., 1572; MC/ET/XXXVI/23
      E. Caron, A travers les minutes des notaires parisiens [étude XXXVI, env. 990 actes], 1559-1577, Paris, 1900, notice n°610 (voir contexte dans le Plan d’orientation général - Notaires de Paris, guides thématiques du Minutier).
      acte de vente; Nicolas, Jacques; Gondi, Albert de
    - Bail à Claude Guillain, procureur en la cour, d'une maison rue Saint-Honoré, moyennant un loyer annuel de cent livres., 18 janvier 1572; MC/ET/XXXVI/23
      E. Caron, A travers les minutes des notaires parisiens [étude XXXVI, env. 990 actes], 1559-1577, Paris, 1900, notice n°554 (voir contexte dans le Plan d’orientation général - Notaires de Paris, guides thématiques du Minutier).
      bail; Saint-Honoré (rue); Guillain, Claude
    - Vente [constitution de rente] de cent livres de rente par Simon Baudichon, docteur et professeur du roi en la faculté de médecine de Paris., 28 janvier 1572; MC/ET/XXXVI/23
      E. Caron, A travers les minutes des notaires parisiens [étude XXXVI, env. 990 actes], 1559-1577, Paris, 1900, notice n°555 (voir contexte dans le Plan d’orientation général - Notaires de Paris, guides thématiques du Minutier).
      constitution de rente; Baudichon, Simon
    - Vente [de titre constitution des rentes] par [Me Antoine Nicolai, chevalier, conseiller du roi en son conseil privé et premier président en la Chambre des comptes à Paris, et ] Guillaume de Chaponnay, contrôleur général des bâtiments de la roi, se faisant fort de révérend père en Dieu Pierre de Gondi, évêque de Paris, intendant des bâtiments de lad. roi lès-le-Louvre. Martin Des Fossés et Guillaume Regnier, maître charpentiers, de la coupe de 20 arpents de bois de haute futaie, assis en la forêt de la Villeneuve-en-Hay 1, près Clermont-en Beauvoisis, appartenant à la Mte de lad. dame reine suivant le don fait à sad. M. par le roi selon le mesurage qui en a été fait par MM. des eaux et forêts et pour appliquer le bois de lad. coupe à faire poutres, sablières, lambourdes, solives, ais, forces, chevrons, lattes et autre espèce de bois propre et nécessaire pour servir à faire les ouvrages de charpenterie et combles des bâtiments dud. palais moyennant la somme de 8,250 l. qui sera payée à l'évêque de Paris ou déduite sur les ouvrages par eux commencés., 4 février 1572; MC/ET/XXXVI/23
      1. Cette forêt s'appelle aujourd'hui la Neuville-en-Haye.
      E. Caron, A travers les minutes des notaires parisiens [étude XXXVI, env. 990 actes], 1559-1577, Paris, 1900, notice n°556 (voir contexte dans le Plan d’orientation général - Notaires de Paris, guides thématiques du Minutier).
      acte de vente; Nicolai, Antoine; Chaponnay, Guillaume de; Gondi, Pierre de; Des Fossés, Martin; Regnier, Guillaume; contrôleur général des bâtiments (Ancien Régime); évêque; intendant des bâtiments (Ancien Régime); charpentier; président de cour souveraine (Ancien Régime)
    - Testament d'Anne de Gondi, veuve de noble homme et sage maître Jean de Bagis, conseiller en la cour de Toulouse, laquelle personne en son lit malade de corps, toutefois saine de jugement, mémoire et entendement a dicté, aux notaires Vassart et Yver, ses dernières volontés., 7 février 1572; MC/ET/XXXVI/23
      La date, erronée, donnée sur l'ouvrage d'E. Caron est le 7 février 1572
      E. Caron, A travers les minutes des notaires parisiens [étude XXXVI, env. 990 actes], 1559-1577, Paris, 1900, notice n°557 (voir contexte dans le Plan d’orientation général - Notaires de Paris, guides thématiques du Minutier).
      testament; Gondi, Anne; Bagis, Jean de
    - Obligation de 1600 livres par Ambroise Guynet, dit Lachambre, écuyer, capitaine de 200 hommes de pied de la garde de Monseigneur le duc d'Anjou, à Charles Boucher, sr de Houilles, conseiller du roi en sa cour de Parlement., 20 février 1572; MC/ET/XXXVI/23
      E. Caron, A travers les minutes des notaires parisiens [étude XXXVI, env. 990 actes], 1559-1577, Paris, 1900, notice n°561 (voir contexte dans le Plan d’orientation général - Notaires de Paris, guides thématiques du Minutier).
      obligation; Guynet dit Lachambre, Ambroise; Boucher, Charles
    - Pouvoir par Pierre [René] Jallant, argentier de la petite écurie de monseigneur le duc d'Anjou., 22 février 1572; MC/ET/XXXVI/23
      La date, erronée, donnée sur l'ouvrage d'E. Caron est le 12 février 1572
      E. Caron, A travers les minutes des notaires parisiens [étude XXXVI, env. 990 actes], 1559-1577, Paris, 1900, notice n°558 (voir contexte dans le Plan d’orientation général - Notaires de Paris, guides thématiques du Minutier).
      procuration; Jallant, René
    - Vente par haut et puissant prince Mre Claude de Lorraine, duc d'Aumale, tant en son nom que comme se portant fort de dame Louise de Brézé, son épouse, à haute et puissante dame Françoise de Brézé, duchesse douairière de Bouillon, moyennant 6000 livres de la moitié par indivis appartenant à ladite duchesse d'Aumale dans la succession de haute et puissante dame Diane de Poitiers, duchesse de Valentinois, de la terre et seigneurie de Villiers., 27 février 1572; MC/ET/XXXVI/23
      E. Caron, A travers les minutes des notaires parisiens [étude XXXVI, env. 990 actes], 1559-1577, Paris, 1900, notice n°562 (voir contexte dans le Plan d’orientation général - Notaires de Paris, guides thématiques du Minutier).
      acte de vente; Diane de Poitiers (1499-1566); Aumale, Louise de Brézé (1521-1577, duchesse d'); Bouillon, Françoise de Brézé (1518-1574, duchesse de); Aumale, Claude de Lorraine (1526-1573, duc d')
    - Marché aux termes duquel Pierre Le Nostre (Lenôtre), jardinier demeurant au faubourg Saint-Honoré, promet à Antoine Nicolaï, chevalier, conseiller du roi en son Conseil privé et premier président en la chambre des comptes à Paris, commissaire ordonnateur, en l'absence de l'évêque de Paris, des bâtiments et jardin du palais de la reine-mère près le Louvre, présent, et en la présence aussi de Guillaume de Chaponay, contrôleur des dits bâtiments, d'entretenir les parterres (...) [Jardin du Palais des Tuileries]., 1er mars 1572 - 1er juin 1572; MC/ET/XXXVI/23
      Pierre Le Nostre recevra pendant ces trois années 320 livres tournois de gages annuels, payables par quartiers par le trésorier payeur des bâtiments de la Reine. Il n'engagera pas d'ouvriers sans le consentement du sieur de Carnessequin.
      Documents du Minutier central des notaires de Paris, Histoire de l'art au XVIe siècle (1540-1600) [525 actes], par Catherine Grodecki, tome I, Architecture, vitrerie, menuiserie, tapisserie, jardins, Paris, Archives nationales, 1985, p. 340, notice n° 519 (instrument de recherche imprimé dématérialisé, certaines notices sont plus détaillées dans la version intégrale accessible en ligne par la rubrique 'Autres instruments de recherche', voir contexte dans le Plan d’orientation général - Notaires de Paris, guides thématiques du Minutier).
      Le Nostre, Pierre
    - Pouvoir par Anne de Pierrevive, dame de La Freta, et Meraulde de Gondi, dame de La Pardieu, exécutrices en l'absence du révérend père en Dieu monseigneur Pierre de Gondi, évêque de Paris, du testament de feue dame Anne de Gondi, leur sœur, épouse de Mre Jean de Bagis, susnommé, à Me Boyer, procureur en la cour de parlement de Toulouse, pour régler affaires de succession de lad. dame., 2 mars 1572; MC/ET/XXXVI/23
      E. Caron, A travers les minutes des notaires parisiens [étude XXXVI, env. 990 actes], 1559-1577, Paris, 1900, notice n°559 (voir contexte dans le Plan d’orientation général - Notaires de Paris, guides thématiques du Minutier).
      procuration; Pierrevive, Anne de; Gondi, Meraulde de; Gondi, Pierre de; Bagis, Jean de; évêque
    - Obligation de 250 livres par Mathurin Longuet, chanoine de Saint-Honoré, demeurant au cloître Saint-Honoré, à Mr Pierre de Rostaing, chevallier de l'ordre du roi, son échanson ordinaire et enseigne de 50 hommes d'armes de ses ord., sous la charge de Mre Tristan de Rostaing, aussi chevallier de l'ordre du roi, son oncle., 13 mars 1572; MC/ET/XXXVI/23
      E. Caron, A travers les minutes des notaires parisiens [étude XXXVI, env. 990 actes], 1559-1577, Paris, 1900, notice n°563 (voir contexte dans le Plan d’orientation général - Notaires de Paris, guides thématiques du Minutier).
      obligation; Saint-Honoré (cloître); Longuet, Mathurin; Rostaing, Pierre de; Rostaing, Tristan de; chanoine
    - Procuration de Claude Coquier, sieur des Loges et de La Hunière, secrétaire du duc d'Anjou, à Jacques Patin, maître peintre, bourgeois de Paris, pour assister aux partages de succession de feue Edmée Du Hamel, nièce du constituant, femme de Jean Fillin., 14 mars 1572; MC/ET/XXXVI/23
      procuration; partage; Coquier, Claude; Patin, Jacques (1532-1587); peintre; intendant particulier (Ancien Régime)
    - Décharge par Mre Gaspard de Schomberg, chambellan ordinaire du roi et colonel de 1500 reîtres pour le service du roi, à... Pegler [Edmond Presles], de diverses pièces d'argenterie, à savoir: xbm (18) plats les bords dorés, un bassin les bords aussi dorés, deux chandeliers..., six fourchettes aussi d'argent, laquelle vaisselle était engagée aud. Pegler [Edmond Presles ] pour le prêt de 497 dalles 1 par le sr Sigismond Flachenhauffer, son receveur, et lui avait été restituée en date du 14 octobre de l'an passé. Signé: Caspar clé Schonberg., 14 mars 1572; MC/ET/XXXVI/23
      1. 497 dalles. C'est le nom flamand du thaler; le, thaler valait environ trois livres.
      E. Caron, A travers les minutes des notaires parisiens [étude XXXVI, env. 990 actes], 1559-1577, Paris, 1900, notice n°564 (voir contexte dans le Plan d’orientation général - Notaires de Paris, guides thématiques du Minutier).
      décharge; Schomberg, Gaspard de; Presles, Edmond; Flachenhauffer, Sigismond
    - Pouvoir par Jacques de Grenouillier, écuyer de la duchesse douairière de Bouillon et homme d'armes de la compagnie de M. le comte de Clermont-Tallard (23 mars [24 mars])., 24 mars 1572; MC/ET/XXXVI/23
      La date, erronée, donnée sur l'ouvrage d'E. Caron est le le 23 mars 1572
      E. Caron, A travers les minutes des notaires parisiens [étude XXXVI, env. 990 actes], 1559-1577, Paris, 1900, notice n°565 (voir contexte dans le Plan d’orientation général - Notaires de Paris, guides thématiques du Minutier).
      procuration; Grenouillier, Jacques de
    - Pouvoir par dame Françoise de Brézé, duchesse douairière de Bouillon, tutrice de damoiselle Catherine de La Marck, sa fille, pour procéder avec Mre Henri de Clermont, chevalier de l'ordre du roi, et dame Diane de La Marck, son épouse, au partage des biens dépendant de la succession de dame Guillemette de Sarrebruck, comtesse de Brayne, aïeule maternelle de la damoiselle de La Marck., 24 mars 1572; MC/ET/XXXVI/23
      E. Caron, A travers les minutes des notaires parisiens [étude XXXVI, env. 990 actes], 1559-1577, Paris, 1900, notice n°568 (voir contexte dans le Plan d’orientation général - Notaires de Paris, guides thématiques du Minutier).
      procuration; Brézé, Françoise de; La Marche, Catherine de; La Marche, Diane de; Clermont, Henry de; Sarrebruck, Guillemette de
    - Devis des ouvrages de maçonnerie et de taille à faire de neuf pour Charles de Gondi, seigneur de La Tour, en son hôtel, rue de la Plâtrière, pour achever le corps d'hôtel commencé sur le devant, faire un autre corps d'hôtel entre la cour et le jardin continuant celui où est actuellement la salle, faire deux galeries l'une sur l'autre entre les deux, du côté de la maison de l'huissier Lingot, et faire deux petits pavillons aux deux extrémités du corps de logis arrière du côté du jardin., 29 mars 1572; MC/ET/XXXVI/23
      Le devis est suivi du marché aux termes duquel Claude Guérin, maître maçon rue des Canettes, promet à Charles de Gondi, absent, Jean de Verdun, clerc des oeuvres du Roi présent et acceptant pour lui, de faire les ouvrages stipulés au devis en fournissant les matériaux, à raison de 7 livres 10 sols tournois la toise de maçonnerie et 40 sols tournois la toise de vidange des terres, non compris toutefois dans ce toisé les ornements et enrichissements du grand portail de l'entrée sur la rue et ceux des manteaux de cheminée de la salle et de la chambre au-dessus, qui seront prisés par gens experts.
      La cote donnée par l'instrument de recherche imprimé (MC/ET/XXXIII/23) est erronée; la cote exacte est MC/ET/XXXVI/23.
      Documents du Minutier central des notaires de Paris, Histoire de l'art au XVIe siècle (1540-1600) [525 actes], par Catherine Grodecki, tome I, Architecture, vitrerie, menuiserie, tapisserie, jardins, Paris, Archives nationales, 1985, p. 73, notice n° 56 (instrument de recherche imprimé dématérialisé, certaines notices sont plus détaillées dans la version intégrale accessible en ligne par la rubrique 'Autres instruments de recherche', voir contexte dans le Plan d’orientation général - Notaires de Paris, guides thématiques du Minutier).
      E. Caron, A travers les minutes des notaires parisiens [étude XXXVI], 1559-1577, Paris, 1900, notice n°566; Fichier Lieux et monuments à Paris au XVIe siècle par Catherine Grodecki.
      Gondi, Charles de
    - La dame [de] Méraulde [de Gondi], dame de La Pardieu, expose qu'au mois d'avril [août] 1565 elle a obtenu sentence de la cour de la sizme [saisine] de Lyon, à l'encontre de Nicolas de Chaponnay, sr de Fisme, curateur institué par justice de feu Albert de Rousselet, fils d'elle et de François de Rousselet, en son vivant, sr de La Pardieu, et mari d'icelle, par laquelle led. de Chaponnay avait été condamné à lui payer 4500 livres,d'une part, et 1500 écus, d'autre part, pour sa dot, et encore 2550 livres et 700 écus pour son douaire et pour avoir paiement elle a fait procéder par exécution à mettre ès mains une grande maison, sise à Lyon, où Mre Benoist Autroux, notaire et tabellion royal à Lyon, est établi., 1er avril 1572; MC/ET/XXXVI/23
      E. Caron, A travers les minutes des notaires parisiens [étude XXXVI, env. 990 actes], 1559-1577, Paris, 1900, notice n°570 (voir contexte dans le Plan d’orientation général - Notaires de Paris, guides thématiques du Minutier).
      déclaration; Lyon (Rhône); Gondi Méraulde de; Chaponnay, Nicolas de; Rousselet, Albert de; Rousselet, François de
    - Quittance de Jacques Leroy, maître maçon rue de la Bucherie, à Charles de Gondi, seigneur de La Tour, pour le paiement de 2560 livres tournois reçues des mains de Jean de Verdun, clerc des oeuvres du roi (...). [Rue de la Plâtrière], 5 avril 1572; MC/ET/XXXVI/23
      La cote donnée par l'instrument de recherche imprimé (MC/ET/XXXIII/23) est erronée; la cote exacte est MC/ET/ XXXVI /23.
      Documents du Minutier central des notaires de Paris, Histoire de l'art au XVIe siècle (1540-1600) [525 actes], par Catherine Grodecki, tome I, Architecture, vitrerie, menuiserie, tapisserie, jardins, Paris, Archives nationales, 1985, p. 76, notice n° 58 (instrument de recherche imprimé dématérialisé, certaines notices sont plus détaillées dans la version intégrale accessible en ligne par la rubrique 'Autres instruments de recherche', voir contexte dans le Plan d’orientation général - Notaires de Paris, guides thématiques du Minutier).
      Leroy, Jacques
    - Promesse d'indemnité pour cessation de bail d'une maison sise rue des Déchargeurs, par Anne de Pierrevive, veuve de Jacques Senneton, sieur de la Freta, demeurant au faubourg Saint-Honoré., 18 avril 1572; MC/ET/XXXVI/23
      bail; Saint-Honoré (faubourg); Déchargeurs (rue des); Pierrevive, Anne de; Senneton, Jacques
    - Bail par dame Anne de Pierrevive, veuve de feu noble homme Jacques Senneton, sre de la Freta, à Nicolas Bouts, tailleur d'habits, d'une maison rue des Déchargeurs., 18 avril 1572; MC/ET/XXXVI/23
      E. Caron, A travers les minutes des notaires parisiens [étude XXXVI, env. 990 actes], 1559-1577, Paris, 1900, notice n°571 (voir contexte dans le Plan d’orientation général - Notaires de Paris, guides thématiques du Minutier).
      bail; Déchargeurs (rue des); Pierrevive, Anne de; Senneton, Jacques; Bouts, Nicolas
    - Marché par Pierre Lenôtre, jardinier, demeurant ès fauxbourgs Saint-Honoré-lès-Paris, avec noble homme et sage Mre Antoine Nicolay, chevalier sr. de Vaille, conseiller du roi en conseil privé et premier président de sa chambre des comptes, commissaire administrateur en l'absence de Monseigneur l'évêque de Paris aux bâtiments et jardin du parc de sa majesté la reine mère du roi et Guillaume de Chaponnay, pour labourer, cultiver, fumer, amender de toutes façons bien dûment et continuellement durant une année à partir du premier jour de janvier passé, six parties de jardin dont quatre, orangers et deux autres, arbres divers et toute la clôture, depuis le, bâtiment jusqu'à la porte qui va à la caverne du côté du logis du sr. comte de Retz, etc., 7 mai 1572; MC/ET/XXXVI/23
      7 mai 1572: date supposée (l'auteur de l'ouvrage, E. Caron ne précise ni mois ni jour).
      E. Caron, A travers les minutes des notaires parisiens [étude XXXVI, env. 990 actes], 1559-1577, Paris, 1900, notice n°573 (voir contexte dans le Plan d’orientation général - Notaires de Paris, guides thématiques du Minutier).
      marché; Lenôtre, Pierre; Nicolay, Antoine; Chaponnay, Guillaume de; Retz; agriculteur; jardinier
    - Présents Claude Marcel, bourgeois de Paris prévôt des marchands, Simon Briguet, aussi bourgeois de Paris, Simon de Cousse, sr. dud. lieu de Cousse, Guillaume Leclerc, avocat en la cour de Parlement, et Nicolas Lescaloppier, porteur de masse [paieur de monnaies] de la cour, échevins de la Ville de Paris. Disans que pour recevoir promptement la somme de 350,000 l. pour l'entretenement de ses galères, le roi aurait le 5e jour de janvier dernier fait vendre au prévôt des marchands et aux échevins la somme de 29,166 l. 13 s. 4 d. de rente pour avoir à prendre sur la somme de 100,000 l. t. de rente gagés sur les premiers deniers de la ferme des gabelles et tirage du sel au pays de Dauphiné, pour iceulx 29,166 l. 13 s. 4 d. vendre au denier douze aux bourgeois, manants et habitants de cette ville de Paris. Vente à chevalier de [Charles] Gondi, sr. de la Tour, de 2,000 l. de rente., 7 mai 1572; MC/ET/XXXVI/23